【裁判字號】    89,台上,7079
【裁判日期】    891123
【裁判案由】    違反水土保持法
【裁判全文】
最高法院刑事判決                            八十九年度台上字第七○七九號
    上  訴  人  甲○○
    選任辯護人  劉錦隆律師
右上訴人因違反水土保持法案件，不服台灣高等法院中華民國八十七年九月十一日第
二審更審判決（八十六年度上更(一)字第一○六八號，起訴案號：台灣宜蘭地方法院檢
察署八十四年度偵字第一二六一號），提起上訴，本院判決如左：
    主  文
原判決撤銷，發回台灣高等法院。
    理  由
本件原判決認定上訴人甲○○為造墓業者，為便利通行至宜蘭縣礁溪鄉龍潭湖畔山坡
地上修築墳墓，基於概括之犯意，未經主管機關同意，自民國八十四年四月七日起，
駕駛其所有之挖土機，在該鄉○○段七八八之一地號國有山坡地內，擅自開發道路，
其開挖面積達零點一二四三公頃，致生水土流失，迄同月十四日下午三時三十分許，
為該鄉公所及宜蘭縣政府農業局水土保持課人員會同警方查獲移送偵辦。於審判中，
復於八十六年四月間起，未經主管機關同意，駕駛其所有之挖土機，在同鄉○○段七
八七、七八八之一地號之國有山坡地及一一五之八地號之國有林地內，擅自開挖整地
，致生水土流失。嗣分別於同月十六日上午十時二十分許及同年十月二十八日下午十
六時許，先後再經宜蘭縣政府農業局水土保持課人員會同警方當場查獲等情。因而撤
銷第一審之不當判決，改判仍論處上訴人連續在公有山坡地內，未經同意，擅自修建
道路，致生水土流失罪刑。固非無見。惟查：(一)水土保持法係八十三年五月二十七日
公布施行，其第三條第三款所定之山坡地，係指國有林事業區、試驗用林地、保安林
地、及經省（市）主管機關（按八十九年五月十七日修正為「中央或直轄市主管機關
」）參照自然形勢、行政區域或保育、利用之需要，就合於同條款第一、二目情形之
一者劃定範圍，報請行政院核定公告之公、私有土地。此與六十五年四月二十九日公
布施行（七十五年一月十日、八十七年一月七日及八十九年五月十七日先後修正公布
部分條文）之山坡地保育利用條例第三條所定之山坡地，範圍不盡相同；且水土保持
法屬山坡地保育利用條例之特別法（水土保持法第一條第二項參照）。故前依山坡地
保育利用條例第三條規定核定公告之山坡地，於水土保持法公布施行後，仍應依水土
保持法第三條第三款規定，由省（市）主管機關報請行政院核定公告，始屬水土保持
法所指之山坡地，而有水土保持法之適用。原判決認定上開土地係屬國有山坡地或國
有林地，無非以宜蘭縣土地登記簿謄本及宜蘭縣政府覆函為據，但依該上開謄本所載
，上述土地似屬山坡地保育利用條例第三條所稱之山坡地（見偵卷第三十三、三十四
頁）。而水土保持法公布施行後，究竟有無另經省（市）主管機關依水土保持法之規
定，報請行政院核定公告為山坡地？何時公告？此與判斷上訴人之行為能否依水土保
持法之規定論處攸關。實情如何？尚欠明瞭，原審未遑詳加調查，明白認定，遽依水
土保持法第三十二條第一項規定論罪科刑，難謂於法無違。(二)修正刑事訴訟法第九十
五條規定，訊問被告應先告知下列事項：一犯罪嫌疑及所犯所有罪名。罪名經告知後
，認為應變更者，應再告知。二得保持緘默，無須違背自己之意思而為陳述。三得選
任辯護人。四得請求調查有利之證據。旨在使被告得以充分行使防禦權，以達刑事訴
訟為發見真實，並顧及程序公正之目的。此項規定於總則編內，訴訟各階段自均有其
適用。又法院如欲依刑事訴訟法第三百條規定變更起訴書所引用之法條而為判決，尤
須於審判期日或之前踐行上開條款所規定之程序，始能避免突襲性裁判，而確保被告
之權益；否則，如於辯論終結後，逕行變更起訴書所引用之法條而為判決，就新罪名
而言，實已連帶剝奪被告依同法第九十六條、第一百七十三條、第二百八十九條等規
定所應享有而同屬憲法上訴訟之基本權益，尤屬直接違背憲法第八條第一項所稱「非
由法院依法定程序不得審問處罰」之規定，剝奪其正當法律程序之保障，而於判決顯
然有影響，自應認該判決為違背法令，非僅訴訟程序違法而已。本件檢察官起訴書係
指訴上訴人觸犯山坡地保育利用條例三十四條第一項罪嫌，原審依刑事訴訟法第三百
條變更起訴書所引用之上開法條，改依水土保持法第三十二條第一項之罪論科刑，非
惟未於審判期日或之前踐行刑事訴訟法第九十五條規定之告知義務，尤未告知應變更
之罪名。依上開說明，其訴訟程序之踐行非無瑕疵可指。以上為上訴意旨所指摘及本
院得依職權調查之事項，應認原判決有撤銷發回更審之原因。案經發回，台灣宜蘭地
方法院檢察署移送併辦上訴人又涉嫌於八十七年十二月一日、八十八年一月二十一日
、二十五日在上開山坡地上違反水利法案件（該署八十七年度偵字第四一五六、四二
六八號，八十八年度偵字第三六五、二五五四號，八十九年度偵字第一九三八號）與
本件有無連續犯之關係，應否合併審判？併希注及之。
據上論結，應依刑事訴訟法第三百九十七條、第四百零一條，判決如主文。
中      華      民      國    八十九    年     十一     月    二十三    日
                              最高法院刑事第五庭
                                  審判長法官  紀  俊  乾
                                        法官  黃  正  興
                                        法官  陳  東  誥
                                        法官  張  春  福
                                        法官  韓  金  秀
      右正本證明與原本無異
                                              書  記  官
中      華      民      國    八十九    年     十一     月     二十七   日


司法院資訊處製作；財團法人民間司法改革基金會備份。
